ACORDAO-COMPLETO-2533675

ACÓRDÃO 1150/2022 ATA 19/2022 - PLENÁRIO

VISTOS, relatados e discutidos estes autos de procedimento com vistas à identificação e ao tratamento de erro material no Acórdão 2938/2019-TCU-Plenário, em cumprimento às orientações contidas no Memorando-Circular 41/2016- Segecex;
ACORDAM os Ministros do Tribunal de Contas da União, reunidos em Sessão do Plenário, ante as razões expostas pelo Relator, em:
9.1. proceder, com fundamento na Súmula TCU 145, à correção de erro material detectado no Acórdão 2938/2019-TCU-Plenário, de forma a excluir o Sr. José Wellington Araújo da Costa (CPF XXX.188.394-XX) do rol de responsáveis destes autos, tornando insubsistentes, por decorrência, os itens 9.1 e 9.7 do Acórdão 2.938/2019:
9.2. proceder, com fundamento na Súmula TCU 145, à correção de erro material detectado no Acórdão 2938/2019-TCU-Plenário, de forma a excluir, nos subitens 9.10 e 911, a referência ao nome do Sr. José Wellington Araújo da Costa (CPF XXX.188.394-XX) , em razão de sua supressão do rol de responsáveis destes autos, de forma que:
9.2.1. onde se lê:
"9.10. considerar grave a infração cometida pelos Srs. Antônio Avânio Feitosa e José Wellington Araújo da Costa;
9.11. inabilitar, nos termos do art. 60 da Lei 8.443/1992, os Srs. Antônio Avânio Feitosa e José Wellington Araújo da Costa para o exercício de cargo em comissão ou função de confiança no âmbito da Administração Pública por um período de 5 (cinco) anos;"
9.2.2. leia-se:
"9.10. considerar grave a infração cometida pelo Sr. Antônio Avânio Feitosa;
9.11. inabilitar, nos termos do art. 60 da Lei 8.443/1992, o Sr. Antônio Avânio Feitosa para o exercício de cargo em comissão ou função de confiança no âmbito da Administração Pública por um período de 5 (cinco) anos;"
9.3. dar conhecimento do Acórdão à Prefeitura de Belo Monte-AL, ao Ministério da Educação, ao Procurador-Chefe da Procuradoria da República em Alagoas e aos demais responsáveis para ciência, informando que a presente deliberação, acompanhada do Relatório e do Voto que a fundamentam, está disponível para a consulta no endereço , além de esclarecer que, caso requerido, o TCU poderá fornecer sem custos as correspondentes cópias, de forma impressa.

Procedimento com vistas à identificação e ao tratamento de erro material em acórdão que apreciou tomada de contas especial autuada acerca de irregularidades na execução do Programa Nacional de Alimentação Escolar (PNAE), na Prefeitura Municipal de Belo Monte-AL.

Prefeitura Municipal de Belo Monte - AL.

3. Interessados/Responsáveis:
3.1. Interessado: Fundo Nacional de Desenvolvimento da Educação (CNPJ 00.378.257/0001-81).
3.2. Responsáveis: Antonio Avanio Feitosa (CPF XXX.294.504-XX), Comercial 15 de Novembro Ltda. (CNPJ 12.419.487/0001-20), Comercial de Alimentos Rural Ltda. (CNPJ 06.145.514/0001-11), José Wellington Araújo da Costa (CPF XXX.188.394-XX) e Maria Arlenilde Nascimento Costa & Cia Ltda. (CNPJ 04.789.709/0001-79).

13.1. Ministros presentes: Ana Arraes (Presidente), Walton Alencar Rodrigues, Benjamin Zymler, Augusto Nardes, Aroldo Cedraz (Relator), Jorge Oliveira e Antonio Anastasia.
13.2. Ministro-Substituto convocado: Augusto Sherman Cavalcanti.
13.3. Ministro-Substituto presente: André Luís de Carvalho.

AROLDO CEDRAZ

Trata-se de procedimento com vistas à identificação e ao tratamento de erro material no acórdão identificado na tabela abaixo, em cumprimento às orientações contidas no Memorando-Circular 41/2016- Segecex.
2.	Transcrevo, a seguir, a instrução lavrada no âmbito da Secretaria de Gestão de Processos da Secretaria-Geral de Controle Externo ( (Peça 142) , cujas conclusões contaram com a anuência do corpo dirigente da unidade técnica (Peças 143 e 144) .
	"[...] 2. Cuidam os autos de tomada de contas especial resultante da conversão do TC 019.764/2012- 0 que tratou de Representação da Procuradoria da República no Município de Arapiraca-AL sobre irregularidades na execução do Programa Nacional de Alimentação Escolar (PNAE) , na Prefeitura Municipal de Belo Monte-AL, durante os exercícios de 2009 e 2010.
3.	Por meio do item 9.1 do Acórdão 2938/2019-TCU-Plenário (Peça 33) , o Tribunal considerou revel o Sr. José Wellington Araújo da Costa (CPF XXX.188.394-XX) , aplicando-lhe, por meio do item 9.7, a penalidade de multa prevista no art. 58, inciso II, da Lei 8.443/1992, no valor de R$ 10.000,00 e, por meio do item 9.11 do decisum, o inabilitou, nos termos do art. 60 da Lei 8.443/1992, para o exercício de cargo em comissão ou função de confiança no âmbito da Administração Pública pelo período de 5 anos.
4.	Atesto que foi constatado erro material na identificação do Presidente da Comissão de Licitação da Prefeitura de Belo Monte - AL à época das irregularidades apuradas nos autos. Conforme pesquisas feitas no sistema DGI consultas (CAGED - RAIS) , não há informação alguma de relação de trabalho do Sr. José Wellington Araújo da Costa, portador do CPF XXX.188.394-XX, com o Município de Belo Monte - AL. Encontra-se, no entanto, em consulta a mesma base de dados (Relação Anual de Informações Sociais - RAIS) , registros de vínculo trabalhista, do ano de 2009 até o ano de 2020, do Sr. José Wellington Araújo Costa, portador do CPF XXX.373.744-XX, com o município de Belo Monte/AL.
5.	Verifica-se, ainda, da Portaria de Designação da Comissão Permanente de Licitações do município de Belo Monte (Portaria 12/2009 - peça 6, p. 3) , que o Titular designado para presidir a comissão referida foi o Sr. José Wellington Araújo Costa. Assim, embora não conste da portaria referida o CPF do Presidente nomeado, comprova-se que não consta de seu sobrenome o termo da Costa.
6.	Diante do exposto, e com fulcro na Súmula TCU n° 145, submeto os autos à consideração superior, propondo o encaminhamento dos autos ao Gabinete do Relator, Exmº Senhor Ministro Aroldo Cedraz, ouvida previamente a Procuradoria junto ao Colegiado, com vistas a se promover a exclusão do Sr. José Wellington Araújo da Costa (CPF XXX.188.394-XX) do rol de responsaveis do presente processo e a inclusão do Sr. José Wellington Araújo Costa (CPF XXX.373.744-XX) , na condição de Presidente Titular da Comissão Permanente de Licitações do município de Belo Monte (Portaria 12/2009 - peça 6, p. 3) , para que sejam adotadas as medidas processuais necessárias à garantia da ampla defesa ao Sr. José Wellington Araújo Costa e à possível responsabilização do mesmo pelas irregularidades apuradas nos presentes autos. [...]".
3.	O Ministério Público junto a este Tribunal, no parecer à Peça 145, discorda, em parte, da proposta da unidade técnica, ante os seguintes fundamentos:
	"[...] Manifesto-me de acordo com a proposição contida na instrução à peça 142, no sentido de promover a exclusão do Sr. José Wellington Araújo da Costa (CPF XXX.188.394-XX) do rol de responsáveis destes autos, considerando que, de acordo com a Portaria 12/2009 (peça 6, p. 3 do processo apensado, TC Processo 019.764/2012-0) , a pessoa designada para presidir a CPL do Município de Belo Monte/AL, foi o Sr. José Wellington Araújo Costa, cujo CPF não foi indicado na referida portaria. 
Discordo, no entanto, da inclusão de "José Wellington Araújo Costa", CPF XXX.373.744-XX, no rol de responsáveis. 
Primeiro, porque o CPF XXX.373.744-XX, conforme o sistema da Receita Federal, pertence a José Wellhgton Araújo Costa. Em realidade, minha Assessoria não identificou, no referido sistema, a existência de pessoa denominada "José Wellington Araújo Costa" ou de suas possíveis variações ("José Welington Araújo Costa", "José Wellinton Araújo Costa", "José Welinton Araújo Costa", "José Welliton Araújo Costa", "José Weliton Araújo Costa", "José Welligton Araújo Costa", "José Weligton Araújo Costa") .
Segundo, porque, nos termos do item 9.2.3 do Acórdão 1351/2016-Plenário (peça 3 destes autos) , pretendeu-se que o efetivo presidente da CPL - indevidamente identificado como "José Wellington Araújo da Costa", CPF XXX.188.394-XX - fosse ouvido em audiência, em razão da qual estaria sujeito à imputação de multa fundamentada no art. 58 da Lei 8.443/1992, em caso de revelia ou de rejeição de suas razões de justificativa (vide ofício à peça 6, p. 2, destes autos) . 
Ocorre, no entanto, que, tendo a irregularidade que motivou a audiência ocorrido nos idos de 2009 e havendo incorreta identificação do responsável no acórdão que determinou sua realização, já ocorreu, em meu julgamento, a prescrição da pretensão punitiva do Tribunal, motivo pelo qual resta inócua a inclusão pretendida - ainda que porventura o Tribunal logre identificar o efetivo responsável. 
Ante todo o exposto, discordando, em parte, da proposta da Seproc, proponho apenas a exclusão do Sr. José Wellington Araújo da Costa (CPF XXX.188.394-XX) do rol de responsáveis destes autos, tornando insubsistentes, por decorrência, os itens 9.1 e 9.7 do Acórdão 2938/2019-TCU-Plenário (peça 52) . Pela mesma razão, faz-se necessária a alteração dos itens 9.10 e 9.11 do mencionado decisum, no que diz respeito ao Sr. José Wellington Araújo da Costa (CPF XXX.188.394-XX) . [...]".
É o Relatório.

Miguel Carlos Mendes de Barros (44461/OAB-DF), Bruno Mendes (44.498/OAB-DF) e outros, representando Antonio Avanio Feitosa; Técio Marques Gabriel (11.727/OAB-AL) e Enne Layne Ferreira Santos Almeida (13.313/OAB-AL), representando Comercial 15 de Novembro Ltda.; Gedir Medeiros Campos Junior (6001/OAB-AL), representando Maria Arlenilde Nascimento Costa & Cia Ltda.; Técio Marques Gabriel (11.727/OAB-AL) e Enne Layne Ferreira Santos Almeida (13.313/OAB-AL), representando Comercial de Alimentos Rural Ltda.

Subprocurador-Geral Lucas Rocha Furtado.

TOMADA DE CONTAS ESPECIAL. PROGRAMA DE ALIMENTAÇÃO ESCOLAR (PNAE). DESVIO DE VERBAS E DE MERENDAS. NÃO COMPROVAÇÃO DA BOA E REGULAR UTILIZAÇÃO DE RECURSOS PÚBLICOS. CITAÇÃO. AUDIÊNCIA. OITIVA. REVELIA DE UM DOS RESPONSÁVEIS. REJEIÇÃO DAS ALEGAÇÕES DE DEFESA E RAZÕES DE JUSTIFICATIVAS DE OUTROS. IRREGULARIDADE. DÉBITO. MULTA. INABILITAÇÃO PARA EXERCÍCIO DE CARGO EM COMISSÃO OU FUNÇÃO DE CONFIANÇA NO ÂMBITO DA ADMINISTRAÇÃO PÚBLICA. INIDONEIDADE PARA PARTICIPAR DE LICITAÇÃO NA ADMINISTRAÇÃO PÚBLICA FEDERAL. COMUNICAÇÕES. A EXCLUSÃO DO SR. JOSÉ WELLINGTON ARAÚJO DA COSTA (CPF XXX.188.394-XX) DO ROL DE RESPONSÁVEIS DESTES AUTOS, TORNANDO INSUBSISTENTES, POR DECORRÊNCIA, OS ITENS 9.1 E 9.7 DO ACÓRDÃO 2938/2019-PLENÁRIO E ALTERAR OS ITENS 9.10 E 9.11 DO MENCIONADO DECISUM, NO QUE DIZ RESPEITO A ESSE RESPONSÁVEL. COMUNICAÇÕES.

TOMADA DE CONTAS ESPECIAL (TCE)

Secretaria de Controle Externo de Tomada de Contas Especial (SecexTCE).

Aprecia-se nesta oportunidade procedimento com vistas à identificação e ao tratamento de erro material no Acórdão 2938/2019-TCU-Plenáriolebário, em cumprimento às orientações contidas no Memorando-Circular 41/2016- Segecex.
2.		A instauração da Tomada de Contas Especial em que foi proferida a decisão que ora se busca corrigir decorreu da confirmação, pelo Acórdão 1351/2016-TCU-Plenário, da procedência de Representação formulada pela Procuradoria da República em Arapiraca/AL (TC-Processo 019.764/2012-0) acerca de possível desvio de recursos do Programa Nacional de Alimentação Escolar - PNAE, uma vez que investigações levadas a cabo pelo Ministério Público Federal - MPF e pela Controladoria-Geral da União - CGU identificaram esquema de fraudes em licitações de municípios do Estado de Alagoas e apontaram irregularidades no Convite 01/2009 e nos Pregões presenciais 1/2009 e 2/2010 do Município de Belo Monte/AL, bem como discrepâncias entre a quantidade de alimentos adquirida e a efetivamente entregue às respectivas escolas.
3.	Por meio do item 9.1 do Acórdão 2938/2019-TCU-Plenário (Peça 33) , o Tribunal considerou revel o Sr. José Wellington Araújo da Costa (CPF 047.188.394-83) , aplicando-lhe, por meio do item 9.7, a penalidade de multa prevista no art. 58, inciso II, da Lei 8.443/1992, no valor de R$ 10.000,00 e, por meio do item 9.11 do decisum, o inabilitou, nos termos do art. 60 da Lei 8.443/1992, para o exercício de cargo em comissão ou função de confiança no âmbito da Administração Pública pelo período de 5 anos.
4.	Ocorre que a Secretaria de Gestão de Processos atesta que foi constatado erro material na identificação do Presidente da Comissão de Licitação da Prefeitura de Belo Monte - AL, à época das irregularidades apuradas nos autos. Conforme pesquisas feitas no sistema DGI consultas (CAGED - RAIS) , a unidade técnica verificou que não há informação alguma de relação de trabalho do Sr. José Wellington Araújo da Costa, portador do CPF 047.188.394-83, com o Município de Belo Monte - AL. Entretanto, informa ter encontrado, em consulta a mesma base de dados (Relação Anual de Informações Sociais - RAIS) , registros de vínculo trabalhista, do ano de 2009 até o ano de 2020, do Sr. José Wellington Araújo Costa, portador do CPF 959.373.744-87, com o munícipio de Belo Monte-AL.
5.	Verificou, ainda, na Portaria de Designação da Comissão Permanente de Licitações do Município de Belo Monte (Portaria 12/2009 - Peça 6, p. 3) , que o Titular designado para presidir a comissão referida foi o Sr. José Wellington Araújo Costa. Assim, conclui que, embora não conste da portaria referida o CPF do Presidente nomeado, propõe, a exclusão do Sr. José Wellington Araújo da Costa (CPF 047.188.394-83) do rol de responsáveis do presente processo e a inclusão do Sr. José Wellington Araújo Costa (CPF 959.373.744-87) , na condição de Presidente Titular da Comissão Permanente de Licitações do Município de Belo Monte (Portaria 12/2009 - Peça 6, p. 3) , para que sejam adotadas as medidas processuais necessárias à garantia da ampla defesa ao Sr. José Wellington Araújo Costa e à possível responsabilização do mesmo pelas irregularidades apuradas nos presentes autos.
6.	O Ministério Público junto a este Tribunal, à Peça 145, manifesta-se de acordo com a proposição contida na instrução à Peça 142, no sentido de promover a exclusão do Sr. José Wellington Araújo da Costa (CPF 047.188.394-83) do rol de responsáveis destes autos, considerando que, de acordo com a Portaria 12/2009 (Peça 6, p. 3 do processo apensado, TC Processo 019.764/2012-0) , a pessoa designada para presidir a CPL do Município de Belo Monte-AL, foi o Sr. José Wellington Araújo Costa, cujo CPF não foi indicado na referida portaria. Discordo, no entanto, da inclusão de nome do Sr. "José Wellington Araújo Costa", CPF 959.373.744-87, no rol de responsáveis, pois afirma que, em pesquisa realizada no sistema da Receita Federal em nome do Sr. José Wellhgton Araújo Costa, não foi identificada a existência de pessoa denominada "José Wellington Araújo Costa" ou de suas possíveis variações ("José Welington Araújo Costa", "José Wellinton Araújo Costa", "José Welinton Araújo Costa", "José Welliton Araújo Costa", "José Weliton Araújo Costa", "José Welligton Araújo Costa", "José Weligton Araújo Costa") .
7.	Assegura o Parquet que, nos termos do item 9.2.3 do Acórdão 1.351/2016-Plenário (Peça 3 destes autos) , pretendeu-se que o efetivo presidente da CPL - indevidamente identificado como "José Wellington Araújo da Costa", CPF 047.188.394-83 - fosse ouvido em audiência, em razão da qual estaria sujeito à imputação de multa fundamentada no art. 58 da Lei 8.443/1992, bem como a outras apenações, em caso de revelia ou de rejeição de suas razões de justificativa (vide ofício à Peça 6, p. 2, destes autos) . No entanto, tendo a irregularidade que motivou a audiência ocorrido nos idos de 2009 e havendo incorreta identificação do responsável no Acórdão que determinou sua realização, já teria ocorrido a prescrição da pretensão punitiva do Tribunal, motivo pelo qual entende restar inócua a inclusão pretendida - ainda que porventura o Tribunal logre identificar o efetivo responsável.
8.	Ante isso, o MPTC discorda, em parte, da proposta da Seproc, propondo apenas a exclusão do Sr. José Wellington Araújo da Costa (CPF 047.188.394-83) do rol de responsáveis destes autos, tornando insubsistentes, por decorrência, os itens 9.1 e 9.7 do Acórdão 2938/2019-TCU-Plenário (Peça 52) e, pela mesma razão, entende ser necessária a alteração dos itens 9.10 e 9.11 do mencionado decisum, no que diz respeito ao Sr. José Wellington Araújo da Costa (CPF 047.188.394-83) .
9.	Manifesto concordância com o entendimento apresentado pelo Ministério Público junto a este Tribunal.
10.	A pretensão punitiva do TCU, conforme Acórdão 1441/2016-TCU-Plenário, que uniformizou a jurisprudência acerca dessa questão, subordina-se ao prazo geral de prescrição indicado no art. 205 do Código Civil, que é de 10 anos, contado da data de ocorrência da irregularidade sancionada, nos termos do art. 189 do Código Civil, sendo este prazo interrompido pelo ato que ordenar a citação, a audiência ou a oitiva do responsável.
11.	No caso em exame, verifico que a irregularidade sujeita à apenação, consistente na condução do Convite 001/2009 da Prefeitura Municipal de Belo Monte-AL, de modo a produzir uma licitação montada, em conluio com licitantes, que levou ao direcionamento do resultado, ocorreu no exercício de 2009. Assim, qualquer ação para identificação do efetivo responsável, seria, de fato, ineficaz, pois qualquer ato de ordenação da audiência, nesse momento processual, já seria expedido com o prazo prescricional precluso.
12.	Assim, considero adequada a proposta no sentido de excluir o Sr. José Wellington Araújo da Costa (CPF 047.188.394-83) do rol de responsáveis destes autos, tornando insubsistentes os itens 9.1 e 9.7 do Acórdão 2938/2019-TCU-Plenário (Peça 52) e alteração dos itens 9.10 e 9.11 do mencionado decisum, no que diz respeito a esse responsável.
	Ante o exposto, VOTO por que o Tribunal adote a minuta de Acórdão que ora submeto à apreciação deste Colegiado.
TCU, Sala das Sessões, em 25 de maio de 2022.
AROLDO CEDRAZ 
Relator